ACORDAO-COMPLETO-2357539

ACÓRDÃO 3888/2019 ATA 20/2019 - SEGUNDA CÂMARA

VISTOS, relatados e discutidos estes autos de Recurso de Reconsideração em Tomada de Contas Especial interposto por José Ilário Gonçalves Marques contra os termos do Acórdão 9548/2018-TCU-Segunda Câmara,             
ACORDAM os Ministros do Tribunal de Contas da União, reunidos em Sessão da 2a Câmara, diante das razões expostas pelo Relator, em:
9.1. conhecer do recurso, com fundamento nos artigos 32, I e 33, da Lei 8.443/1992, e artigo 285, do RI/TCU,  para, no mérito, negar-lhe provimento;
9.2. dar conhecimento desta decisão ao Sr. José Ilário Gonçalves Marques e ao Município de Quixadá/CE.

Recurso de reconsideração contra decisão que julgou as contas do recorrente irregulares e o  condenou em débito e ao pagamento de multa em razão da inexecução do objeto de convênio cuja finalidade era desenvolver de forma sustentável e integrada unidades demonstrativas de criação de tilápias em gaiolas no município.

Segunda Câmara

Município de Quixadá/CE

3. Recorrente: José Ilário Gonçalves Marques (XXX.388.803-XX)

13.1. Ministros presentes: Augusto Nardes (na Presidência), Aroldo Cedraz e Raimundo Carreiro (Relator).
13.2. Ministro-Substituto convocado: André Luís de Carvalho.

ACORDAO-COMPLETO-2403016

Acórdão 6171/2020 - Segunda Câmara

ACORDAO-COMPLETO-2427852

Acórdão 4608/2021 - Segunda Câmara

JOSE ILARIO GONCALVES MARQUES

RAIMUNDO CARREIRO

Ministro Marcos Bemquerer Costa

Adoto como Relatório, nos termos do art. 1º, § 3º, inciso I, da Lei 8.443/92 a instrução de peça eletrônica  de peça 75, lavrada no âmbito da Secretaria de Recursos (Serur) , a qual foi  endossada pelo Diretor da Subunidade, por delegação de competência, e pelo Ministério Público junto ao TCU (MPTCU) (peças 76 e 77) :
	"Trata-se de recurso de reconsideração interposto por José Ilário Gonçalves Marques (peça 62) , pelo qual contesta o Acórdão 9548/2018-TCU-2.ª Câmara (Rel. Ministro-Substituto Marcos Bemquerer Costa) , prolatado na Sessão Ordinária realizada em 2/10/2018 (peça 46) .
2.	A deliberação recorrida apresenta o seguinte teor:
9.1. com fundamento nos arts. 1º, inciso I, 16, inciso III, alínea c, 19, caput, e 23, inciso III, da Lei 8.443/1992, julgar irregulares as contas dos Srs. José Ilário Gonçalves Marques e Rômulo Nepomuceno Bezerra Carneiro, condenando-os ao pagamento das quantias abaixo especificadas, com a fixação do prazo de 15 (quinze) dias, a contar do recebimento da notificação, para que comprovem, perante o Tribunal (art. 214, inciso III, alínea a, do Regimento Interno/TCU) , o recolhimento das dívidas aos cofres do Tesouro Nacional, atualizadas monetariamente e acrescidas dos juros de mora devidos, calculados a partir das datas discriminadas até o dia do seu efetivo pagamento, na forma da legislação em vigor, abatendo-se, na oportunidade, os valores eventualmente já ressarcidos, nos termos do Enunciado 128 da Súmula de Jurisprudência do TCU;
9.1.1. Sr. José Ilário Gonçalves Marques. 
	Discriminação
	Valor (R$) 
	Data

	Débitos
	31.000,00
	7/2/2006

		16.000,00
	11/7/2007

9.1.2. Sr. Rômulo Nepomuceno Bezerra Carneiro:
	Discriminação
	Valor (R$) 
	Data

	Débito
	170.450,00
	13/5/2009

	Crédito
	42.893,91
	29/6/2011

9.2. aplicar aos Srs. José Ilário Gonçalves Marques e Rômulo Nepomuceno Bezerra Carneiro a multa prevista nos arts. 19, caput, e 57 da Lei 8.443/1992, respectivamente, nos valores de R$ 9.000,00 (nove mil reais) e R$ 23.000,00 (vinte e três mil reais) , fixando-lhes o prazo de 15 (quinze) dias, a contar da notificação, para que comprovem, perante o Tribunal (art. 214, inciso III, alínea a, do Regimento Interno/TCU) , o recolhimento das dívidas ao Tesouro Nacional, atualizadas monetariamente desde a data do presente Acórdão até a do efetivo recolhimento, se forem pagas após o vencimento, na forma da legislação em vigor;
9.3. autorizar, caso requerido, nos termos do art. 26 da Lei 8.443/1992, o parcelamento das dívidas em até 36 (trinta e seis) parcelas mensais e sucessivas, sobre as quais incidirão os correspondentes acréscimos legais (débito: atualização monetária e juros de mora; multa: atualização monetária) , esclarecendo aos responsáveis que a falta de pagamento de qualquer parcela importará no vencimento antecipado do saldo devedor, sem prejuízo das demais medidas legais;
9.4. autorizar, desde logo, a cobrança judicial das dívidas, caso não atendida a notificação, com fulcro no art. 28, inciso II, da Lei 8.443/1992;
9.5. encaminhar cópia desta deliberação à Procuradoria da República no Estado do Ceará, com base no art. 16, § 3º, da Lei 8.443/1992 c/c art. 209, § 7º, do Regimento Interno/TCU.
HISTÓRICO 
3.	O presente processo cuidou originalmente de Tomada de Contas Especial - TCE instaurada pelo Ministério da Pesca e Aquicultura em desfavor de José Ilário Gonçalves Marques e Rômulo Nepomuceno Bezerra Carneiro, ex-prefeitos de Quixadá/CE nos períodos, respectivamente, de 2001-2008 e 2009-2012, em vista de irregularidades na execução do Convênio 151/2005 (Siafi 543327) . 
4.	O ajuste vigeu de 31/12/2005 a 30/4/2011 (peça 1, p. 381) e seu objeto consistiu em desenvolver de forma sustentável e integrada unidades demonstrativas de criação de tilápias em tanques/gaiolas (peça 1, p. 27-37) . O valor total previsto foi de R$ 329.450,00, sendo R$ 112.000,00 de contrapartida.
5.	As contas dos ex-prefeitos foram reprovadas pelo não atingimento do objeto, considerado integralmente não executado, conforme o Relatório de TCE 02/2014 (peça 2, p. 57-61) . Isso porque nenhuma unidade demonstrativa de criação das tilápias em tanques/gaiolas foi implantada, em razão da não obtenção de licenças ambientais definitivas para o seu funcionamento.
6.	No âmbito do TCU foi realizada inicialmente diligência (peças 5-18) , com as posteriores citações dos responsáveis, cujas alegações de defesa foram rejeitadas pela unidade técnica (peças 20-30 e 34) . O encaminhamento recebeu a anuência do Ministério Público/TCU (peça 45) , o qual propôs ajustes na composição do débito de responsabilidade de cada ex-prefeito correspondente às parcelas do ajuste geridas por cada um deles, sendo nesse sentido proferido o Acórdão 9548/2018-TCU-2.ª Câmara agora recorrido. 
EXAME DE ADMISSIBILIDADE
7.	Em exame preliminar de admissibilidade esta secretaria propôs conhecer o recurso de José Ilário Gonçalves Marques, suspendendo-se os efeitos dos itens 9.1, 9.1.1, 9.2, e 9.4 do Acórdão 9548/2018-TCU-2.ª Câmara (peças 66-67) , o que foi ratificado por Despacho do Ministro José Múcio Monteiro (peça 69) .  
EXAME DE MÉRITO
8.	Delimitação dos recursos
8.1.	Constitui objeto do recurso de José Ilário Gonçalves Marques definir se:
	a) o processo deve ser arquivado;
	b) operou a prescrição no caso presente;
	c) houve responsabilidade do recorrente no dano apurado;
	d) o dano apurado pode ser considerado de baixa materialidade.
9.	Do arquivamento
9.1.	O recorrente defende o arquivamento do processo, pois o valor original do débito monta a R$ 47.000,00, inferior ao mínimo necessário para a instauração das contas, nos termos do artigo 6.º, da IN-TCU 71/2012 (peça 62, p. 9) . 
Análise
9.2.	A TCE foi instaurada em 24/2/2014 (peça 2, p. 58) . Naquela data, o artigo 6.º, inciso I da IN-TCU 71/2012 previa: 
Artigo 6.º. Salvo determinação em contrário do Tribunal de Contas da União, fica dispensada a instauração da tomada de contas especial, nas seguintes hipóteses:
I - valor do débito atualizado monetariamente for inferior a R$ 75.000,00;
9.3.	Posteriormente, por força do Acórdão 957/2017-TCU-Plenário, bem como da IN-TCU 76/2016 - que modificaram a IN-TCU 71/2012 -, o valor mínimo do débito para instaurar a TCE passou a R$ 100.000,00, mas as orientações para a aplicação do dispositivo passaram a constar do parágrafo terceiro do referido artigo 6º. No caso de débitos anteriores a 1/1/2017 constou:
 
Art. 6º.........
......
§ 3º Para fins da aplicação do inciso I do caput, deverá proceder-se do seguinte modo: 
I - no caso de o fator gerador do dano ao erário ser anterior a 1º de janeiro de 2017, o valor original deverá ser atualizado monetariamente até essa data; 
9.4.	Ocorre que o artigo 19 da IN-TCU 71/2012 veda o arquivamento da TCE na hipótese do débito apurado ser inferior ao limite estabelecido para sua instauração, caso já tenha ocorrido a citação dos responsáveis. E a IN-TCU 76/2016 manteve a redação do referido parágrafo praticamente inalterada. 
9.5.	Assim, o débito original atualizado até a data de instauração da tomada de contas em 24/2/2014 resultou em R$ 69.633,88, portanto inferior aos R$ 75.000,00 e (apenas para registro) mesmo se atualizado para 1º/1/2017 alcançaria o valor de R$ 86. 687,47. Entretanto, como ocorreu a regular citação (peça 21) do Sr. José Ilário em 28/12/2015 (peça 22) não cabe o arquivamento do processo. 
10.	Da Prescrição 
10.1.	No recurso consta que prescreveu o prazo para a imputação de débito e aplicação de multa em vista do Decreto 20.910, de 1932, e da Lei 9.873, de 1999. O recorrente transcreve doutrina sobre o instituto da prescrição e alude à jurisprudência do Supremo Tribunal Federal, com os Mandados de Segurança 35.294/DF e 32.201/MS (peça 62, p. 10 a 14) . 
Análise
10.2.	No MS 32.201/MS, o STF tratou da sanção de multa aplicada pelo TCU. Consultando o sítio da Suprema Corte na internet, observa-se que neste caso foi reconhecida, quando do julgamento de mérito do MS, a incidência da Lei 9.873/1999 para a prescrição da pretensão punitiva (multas) do TCU:
Ementa: Direito administrativo. Mandado de segurança. Multas aplicadas pelo TCU. Prescrição da pretensão punitiva. Exame de legalidade. 1. A prescrição da pretensão punitiva do TCU é regulada integralmente pela Lei nº 9.873/1999, seja em razão da interpretação correta e da aplicação direta desta lei, seja por analogia.  
10.3.	Por sua vez, no MS 35.294/DF foi deferida liminar para suspender os efeitos do Acórdão 1110/2017-TCU-Plenário, que imputou débito e aplicou multa aos responsáveis. Em sua decisão o relator alude ao supracitado MS 32.201/MS, e ao prazo prescricional quinquenal do Decreto 20.910/1932 e da Lei 9.873/1999 trazidos pelo recorrente, além de outras normas. 
10.4.	Essa última decisão foi agravada pela União, e o recurso ainda não foi apreciado. Consta no sítio do STF apenas a manifestação da Procuradoria-Geral da República para que seja reconhecida a prescrição para a sanção de multa no caso, com base no prazo quinquenal de diversas normas de Direito, ressalvando a imprescritibilidade da pretensão ao ressarcimento do dano ao erário. A propósito, o relator ressalvara em sua decisão liminar que o tema da prescritibilidade do ressarcimento com base em decisões de tribunais de contas encontra-se pendente de julgamento pelo STF. 
10.5.	Trata-se, no caso, do Tema 899, do regime de repercussão geral, surgido quando da discussão do RE 636.886/AL, e versa acerca da prescritibilidade das ações de ressarcimentos fundadas especificamente em decisão de tribunais de contas:
Tema 899: Possui repercussão geral a controvérsia relativa à prescritibilidade da pretensão de ressarcimento ao erário fundada em decisão de Tribunal de Contas.
10.6. 	O processo tem previsão de julgamento para 30/5/2019. Anota-se que é possível acessar no sítio do STF o parecer da Procuradoria-Geral da República emanado no supra citado recurso extraordinário, propondo fixar entendimento pela imprescritibilidade das ações de ressarcimento com base em julgados de tribunais de contas. Portanto, em vista desse cenário entende-se não haver razão para desde logo concluir pela prescritibilidade, seja com o prazo quinquenal ou qualquer outro, da imputação de débito pelo TCU.
10.7.	Assim, quanto às ações de ressarcimento ao erário promovidas pelo TCU em sede de tomada de contas especial, permanece vigente a tese da imprescritibilidade firmada no MS 26.210/DF pendente de reapreciação nos autos do RE 636.886 acima referido. 
10.8.	Em relação à sanção de multa, e o prazo quinquenal previsto no Decreto 20.910/1932 e na Lei 9.873/1999, tem-se que, sobre a primeira norma a jurisprudência desta Corte de Contas é por sua inaplicabilidade aos processos de controle externo, pois se refere especialmente às dívidas passivas da União, estados e municípios. E sobre a Lei 9.873/1999, sua inaplicabilidade diz respeito a referir-se ao exercício do poder de polícia e, não, à atividade de controle (v.g. Acórdãos 2279/2007, da 2.ª Câmara, Rel. Min. Guilherme Palmeira; 49/2008, da 1.ª Câmara, Rel. Min. Subs. Marcos Bemquerer; 828/2013, do Plenário, Rel. Min. Benjamin Zyumler, e 824/2014, da 2.ª Câmara; Rel. José Jorge) .
10.9.	A propósito, no âmbito do TCU o Acórdão 1441/2016-TCU-Plenário, pacificou o tema do prazo prescricional para as multas, aplicando-se o prazo geral indicado no artigo 205 do Código Civil, com a contagem inicial do prazo e, sua interrupção, também reguladas pelo CC (artigos 189 e 202) .
10.10.	Definiu ainda a decisão que interrompe a prescrição o ato que ordenar a citação, audiência ou oitiva das partes no âmbito do Tribunal de Contas.
10.11.	Analisando-se os elementos dos autos, constata-se que o ato que autorizou a citação ocorreu em 10/12/2015 (peça 19) com o pronunciamento do diretor substituto na Secex/CE, em nome da unidade técnica, ou seja, num intervalo inferior a 10 anos desde o prazo final para prestação de contas dos recursos em 29/6/2011 (peça 1, p. 381) , termo a quo para contagem do prazo prescricional. 
10.12.	Não merece acolhida, portanto, a preliminar de prescrição. 
11.	Da responsabilidade
11.1.	O ex-prefeito argumenta que o Município de Quixadá/CE adotou todas as medidas necessárias a cumprir o objeto do Convênio 151/2005, procurando obter as outorgas de autorização para o uso da água junto à Companhia de Gerenciamento de Recursos Hídricos do Estado do Ceará - COGERH, além de requerer ao Instituto Sertão Central a continuidade do suporte às famílias envolvidas no projeto (peça 62, p. 14-15) .
	
11.2.	Defende que a Lei Municipal 1.826/1999 autorizou a descentralização administrativa na municipalidade, sendo de responsabilidade do Secretário de Agricultura as irregularidades indicadas pelo acórdão combatido, referindo-se ao Pregão Eletrônico 53/2006, com sua requisição, homologação, adjudicação e posteriores pagamentos à empresa contratada (peça 62, p. 15) . 
11.3.	Observa que apenas assinou o convênio e a prestação de contas na condição de prefeito municipal, e sua responsabilização seria o mesmo que aceitar a tese da responsabilidade objetiva. Acresce doutrina e alude a decisões judiciais sobre o tema. Observa que à época dos fatos inquinados estava afastado por licença médica, que se estendeu de 20/9/2006 a 28/2/2007. Finalmente conclui que o TCU por vezes relativiza as noções de culpa in vigilando e in elegendo, a exemplo do Acórdão 2925/2010-TCU-Plenário (peça 62, p. 15-16) .
	
Análise
11.4.	Em relação à alegada descentralização administrativa, que retiraria do recorrente a responsabilidade pelo Pregão 53/2006, há que considerar as peculiaridades do caso concreto. Não é crível que o então prefeito e ora recorrente não tenha participado de algum modo das tratativas que levaram à contratação da empresa Roberto Lafaiete Gomes e Teixeira Ltda. a fim de fornecer os equipamentos principais, além de suprimentos, para a implantação do projeto apoiado pelo Convênio 151/2006. 
11.5.	A propósito, Quixadá/CE é um município de pequeno para médio porte, com cerca de 87 mil habitantes já em 2018, segundo dados do Instituto Brasileiro de Geografia e Estatística - IBGE (in https://cidades.ibge.gov.br/brasil/ce/quixada/panorama) . Ainda, o ajuste foi por diversas vezes prorrogado, justamente por sua importância social e econômica, como consignado pelo próprio recorrente. 
			
11.6.	Em circunstâncias diversas do presente caso mostra-se mais razoável relativizar responsabilidades. Traz-se como exemplo o Acórdão 2483/2010-TCU-Plenário, no qual considerou-se desarrazoado exigir ao reitor de uma universidade federal o acompanhamento pormenorizado das despesas, em vista da complexa estrutura dessas instituições de ensino. Ademais, na situação então analisada, constatou-se a ausência de dano ao erário, pois os recursos direcionados a um convênio firmado pela entidade foram aplicados em seu benefício, embora em finalidade distinta da inicialmente prevista. E, além disso, houve a adoção de medidas corretivas pelo reitor a fim de evitar as mesmas ocorrências em outras oportunidades. 
	
11.7.	No caso do Convênio 151/2005 aqui analisado, ao contrário, a dificuldade verificada na obtenção de licenças ambientais para o uso da água nos açudes demonstrava ser fator impeditivo para a continuidade de pagamentos de qualquer natureza. Entretanto, o ex-alcaide ainda assim continuou a realizá-los. Oportuno lembrar que todos os recursos do convênio foram utilizados sob a justificativa de que se assim não fosse, o ajuste poderia ser cancelado. 
11.8.	Reprisando suscintamente o desenrolar da execução do Convênio 151/2005, o Pregão 53/2006, iniciado em 13/11/2006, resultou na contratação da empresa Roberto Lafaiete Gomes e Teixeira Ltda., em 19/12/2006, pelo valor de R$ 151.200,00, sendo pagos R$ 33.000,00 em 27/12/2006 - com posterior devolução de R$ 2.000,00 -, ou seja, dez meses após o recebimento da primeira parcela do ajuste, sem que tivessem sido emitidas as licenças ambientais necessárias. 
11.9.	Assim, os cem tanques/gaiolas para criação de tilápias, os dois aparelhos medidores de oxigênio e a implantação da unidade física não puderam ser entregues pela empresa, caracterizando pagamento adiantado, vedado pelos artigos 62 e 63 da Lei 4.320/1964. Em 18/5/2009 houve o pagamento de mais R$ 120.200,00 à mesma empresa, para o fornecimento de 94,5 toneladas de ração para peixe e de 80.000 alevinos, sem a efetiva entrega, pois as instalações para criação de tilápia ainda não funcionavam. O pagamento ocorreu, nota-se, após vários anos sem obter as licenças/outorgas ambientais. Por sinal, não há notícia nos autos de que esta situação se alterou passados mais de treze anos da assinatura do Convênio 151/2005.  
11.10.	Em relação à contrapartida municipal, no valor de R$ 112.000,00, a mesma se destinava ao pagamento do serviço de assistência técnica e oferecimento de cursos aos produtores de tilápia selecionados. O pagamento ocorreu parceladamente, entre março de 2008 e fevereiro de 2009, ao Instituto Sertão Central, contratado para prover a assistência aos cidadãos beneficiários. Mas os serviços nunca foram integralmente prestados, até mesmo pelo não funcionamento dos criadouros, conforme apurado pelo Ministério Público Federal junto aos futuros beneficiários do convênio e aos responsáveis pela entidade (peça 1, p.  297-379) . 
11.11.	Para os cursos, foi contratada a Cooperativa Cearense de Prestação de Serviços de Assistência Técnica - COCEPAT, pelo valor de R$ 29.997,60, conforme Convite 008/2009, de 11/12/2009. No entanto, os mesmos também não teriam sido de fato oferecidos. De todo modo, não haveria justificativa para o oferecimento dos referidos cursos, uma vez que o projeto sequer chegou a ser implantado. 
11.12. 	Assim, no período da gestão do Sr. José Ilário, houve a contratação da empresa Roberto Lafaiete Gomes e Teixeira, com o pagamento de R$ 31.000,00 em dezembro/2006, além da contratação do Instituto Sertão Central, com o pagamento de R$ 101.818,00 entre março e dezembro/2008, esta última despesa autorizada, portanto, após o término de sua licença médica. 
11.13.	O Acórdão 9548/2018-TCU-Segunda Câmara (peça 46) considerou o débito correspondente à totalidade dos recursos transferidos ao Município de Quixada/CE, repassados no montante total de R$ 217.450,00, pois não fora concluído o objeto do Convênio 151/2005, sem o alcance de seus objetivos sociais. Em adição, atribuiu a cada ex-prefeito do município um débito que corresponde ao total transferido durante as respectivas gestões, seguindo proposta do MP/TCU (peça 46) , conforme referenciado anteriormente. Portanto, a observar o critério dos pagamentos realizados, como soa argumentar o recorrente, a limitação temporal desconsiderando o pagamento havido durante o período de licença médica entre 20/9/2006 e 28/2/2007 mostra-se indiferente caso se atente para os pagamentos irregulares ao Instituto Sertão Central durante sua gestão. Isso porque o total pago à entidade em período posterior à aludida licença é até maior que o valor original do débito imputado.
 
11.14.	Por fim, anota-se que o Acórdão 5.031/2010-TCU-2.ª Câmara (Rel. Min. Subs. Augusto Sherman Cavalcanti) cuidou de situação semelhante, imputando débito relativo à parcela de recursos não executada, determinando à prefeitura convenente a adoção de medidas necessárias à efetiva operacionalização do objeto conveniado e, ao ministério concedente dos recursos, o acompanhamento das providências, prestando o apoio técnico, financeiro e operacional necessário ao alcance dos objetivos pretendidos. 
11.15.	No presente caso, entende-se que a medida não se mostra a mais adequada, uma vez que sequer há notícias de que persiste a tentativa de obter, por parte dos gestores municipais, as licenças ambientais necessárias ao pleno funcionamento dos empreendimentos.  
11.16.	Por esses motivos, rejeitam-se as razões recursais, neste ponto.
12.	Da materialidade
12.1.	Na peça recursal se defende a baixa materialidade das despesas impugnadas "frente à totalidade dos recursos geridos pelo Sr. José Ilário Gonçalves Marques, na qualidade de prefeito do Município de Quixadá-CE, durante o período de 2005 a 2008".
12.2.	Assevera o recorrente que milhões foram geridos em sua gestão, fazendo pequeno o débito se considerado percentualmente em relação ao total gerido, o que não "deveria ser capaz de macular as contas de um gestor com a pecha de irregularidade". E traz dois julgados do TCU a justificar a tese.
Análise
12.3.	O presente processo cuida de tomada de contas especial, e não se confunde com os casos mencionados pelo recorrente, sobre as Prestação de Contas do Senac/MS (TC-Processo 003178/2002-9) e do Sesc/CE (TC-Processo 002.367/2002-1) . 
12.4.	Em tese até se poderia tomar a gestão do recorrente enquanto prefeito municipal como parâmetro de sua usual conduta, que é a pretensão que se extrai do argumento recursal agora em análise, entretanto, não se tem qualquer notícia a respeito nos autos, tampouco, sobre o real valor gerido em seu período à frente da prefeitura de Quixadá/CE. 
12.5.	Ademais, e de todo modo, esta TCE diz respeito a recursos originários da União, enquanto a regularidade da gestão de todos os recursos por um prefeito é objeto de contas a serem prestadas à corte de contas dos municípios, se for o caso. Por esse motivo, as razões recursais não merecem acolhida.  
CONCLUSÃO
13.	Das análises anteriores, conclui-se que:
	a) não cabe arquivar o processo, pois já foi cumprida a fase de citação, nos termos do artigo 19, da IN-TCU 71/2012;
	b) não houve a prescrição para a sanção de multa, nos termos do Acórdão 1441/2016-TCU-Plenário, tampouco para a imputação de débito, restando pendente, inclusive, o julgamento de repercussão geral no STF de tema a esse respeito;
	c) houve responsabilidade do recorrente no dano apurado, ante os diversos pagamentos inquinados realizados em sua gestão;
	d) o débito apurado na TCE tem origem em recursos provenientes do erário federal, e não se confunde com a totalidade dos recursos geridos por um prefeito municipal, cuja avaliação não compete ao TCU.
DA PROPOSTA DE ENCAMINHAMENTO
14.	Ante o exposto, submete-se à consideração superior a presente análise do recurso de reconsideração interposto por José Ilário Gonçalves Marques contra o Acórdão 9548/2018-TCU-2.ª Câmara propondo-se, com fundamento nos artigos 32, I e 33, da Lei 8.443/1992, e artigo 285, do RI/TCU:
a) conhecer do recurso e, no mérito, negar-lhe provimento;
		b) dar conhecimento ao recorrente e aos demais interessados da decisão que vier a ser proferida."
         É o Relatório.

Ubiratan Diniz Aguiar (OAB/CE 3.625; procuração à peça 43)

Procuradora-Geral Cristina Machado da Costa e Silva

TOMADA DE CONTAS ESPECIAL. MINISTÉRIO DA PESCA E AQUICULTURA. CONVÊNIO PARA APOIO A CRIAÇÃO DE PEIXES. OBJETO NÃO EXECUTADO. OBJETIVO SOCIAL NÃO ALCANÇADO. FATORES DETERMINANTES PARA O INSUCESSO PREVISÍVEIS PELOS RESPONSÁVEIS. DÉBITO CORRESPONDENTE AOS VALORES TRANSFERIDOS PELO CONVENENTE NA GESTÃO DE CADA PREFEITO. MULTAS. RECURSO DE RECONSIDERAÇÃO. ARQUIVAMENTO INCABÍVEL. FASE DE CITAÇÃO REALIZADA. INOCORRÊNCIA DE PRESCRIÇÃO. RESPONSABILIDADE DO PREFEITO RECORRENTE DECORRE DO DEVER DE SUPERVISÃO E AOS PAGAMENTOS REALIZADOS EM SUA GESTÃO. RECURSOS FEDERAIS OBJETO DE TOMADA DE CONTAS ESPECIAL COM PROCESSAMENTO NO TCU NÃO SE CONFUNDEM COM RECURSOS DE OUTRA ORIGEM GERIDOS PELO PREFEITO. NÃO PROVIMENTO.

TOMADA DE CONTAS ESPECIAL (TCE)

Inicialmente, registro que atuo nos presentes autos por força do art. 152 do Regimento Interno do TCU (RI/TCU) .
2.	Em vista do preenchimento dos requisitos de admissibilidade aplicáveis à espécie, ratifico a posição do então relator, Ministro José Múcio Monteiro, no sentido de conhecer do presente recurso de reconsideração, ao qual, naquela oportunidade, foi dado efeito suspensivo, aos itens 9.1, 9.1.1, 9.2, e 9.4 do Acórdão 9548/2018-TCU-2.ª Câmara (relator Ministro Marcos Bemquerer Costa) .
3.	Trata-se, pois, de Recurso de Reconsideração em Tomada de Contas Especial (TCE) interposto por José Ilário Gonçalves Marques, ex-prefeito municipal de Quixadá/CE, no período de 2001-2008, contra os termos do Acórdão 9548/2018-TCU-2.ª Câmara (relator Ministro Marcos Bemquerer Costa) .
4.	Por meio do referido decisum, foram julgadas irregulares as contas dos Srs. José Ilário Gonçalves Marques e Rômulo Nepomuceno Bezerra Carneiro, ex-prefeitos municipais de Quixadá/CE nos períodos, respectivamente, de 2001-2008 e 2009-2012, com condenação em débito correspondente às transferências de recursos em cada gestão e aplicação de multa.
5.	Os valores apurados dos débitos de cada ex-prefeito municipal foram:
Sr. José Ilário Gonçalves Marques. 
	Discriminação
	Valor (R$) 
	Data

	Débitos
	31.000,00
	7/2/2006

		16.000,00
	11/7/2007

 Sr. Rômulo Nepomuceno Bezerra Carneiro:
	Discriminação
	Valor (R$) 
	Data

	Débito
	170.450,00
	13/5/2009

	Crédito
	42.893,91
	29/6/2011

6.	No julgamento da TCE, restou comprovada a inexecução integral objeto do Convênio 151/2005, celebrado entre o Ministério da Pesca e Aquicultura e aquela municipalidade, que era desenvolver, de forma sustentável e integrada, unidades demonstrativas de criação de tilápias em tanques/gaiolas, com vigência de 31/12/2005 a 30/4/2011.
7.	Conforme o Relatório de TCE 02/2014, as unidades demonstrativas de criação das tilápias em tanques/gaiolas não foram implantadas, em vista da ausência de licenças ambientais definitivas para o seu funcionamento.
8.	No presente recurso de reconsideração, o Sr. José Ilário Gonçalves Marques, ex-prefeito municipal de Quixadá/CE, questiona se: a) o processo deve ser arquivado; b) ocorreu prescrição no caso vertente; c) houve responsabilidade do recorrente no dano apurado; d) o dano apurado pode ser considerado de baixa materialidade.
9. 	Feito esse relato, adoto as análises e conclusões da Serur, chanceladas pelo MPTCU, como minhas razões de decidir no sentido conhecer do presente recurso de reconsideração para, no mérito, negar-lhe provimento, com fundamento nas conclusões estampadas na instrução transcrita no relatório precedente:
	"a) não cabe arquivar o processo, pois já foi cumprida a fase de citação, nos termos do artigo 19, da IN-TCU 71/2012;
	b) não houve a prescrição para a sanção de multa, nos termos do Acórdão 1441/2016-TCU-Plenário, tampouco para a imputação de débito, restando pendente, inclusive, o julgamento de repercussão geral no STF de tema a esse respeito;
	c) houve responsabilidade do recorrente no dano apurado, ante os diversos pagamentos inquinados realizados em sua gestão;
   d) o débito apurado na TCE tem origem em recursos provenientes do erário federal, e não se confunde com a totalidade dos recursos geridos por um prefeito municipal, cuja avaliação não compete ao TCU."
10.	As conclusões das alíneas "a" e "b" são autoexplicativas. Não obstante, as alíneas "c" e "d" merecem reflexão sobre os pontos que destaco.
11.	Em apertada síntese, o Sr. José Ilário Gonçalves Marques, ex-prefeito municipal de Quixadá/CE entende que não deveria ser responsabilizado, pois tomou todas as providências necessárias para o cumprimento do objeto do Convênio 151/2005, buscando as outorgas de autorização para o uso da água, além oferecer  assistência técnica e cursos para as famílias envolvidas no projeto.
12.	Assevera, ainda, que a Lei Municipal 1.826/1999 autorizou a descentralização administrativa, o que atrairia a responsabilidade da Secretária de Agricultura no que concerne ao Pregão Eletrônico 53/2006, com sua requisição, homologação, adjudicação e posteriores pagamentos à empresa contratada, Roberto Lafaiete Gomes e Teixeira Ltda. 
13.	Acrescenta, para sustentar sua tese, que apenas assinou o convênio e a prestação de contas, observando que, à época dos fatos, estava afastado por licença médica (20/9/2006 a 28/2/2007) . Argumenta, assim, que sua responsabilização seria equivalente a aceitar a tese da responsabilidade objetiva,  aduzindo doutrina e decisões judiciais sobre a matéria. Por fim, assevera que o TCU por vezes relativiza as noções de culpa in vigilando e in elegendo, a exemplo do Acórdão 2925/2010-TCU-Plenário.
14.	A descentralização administrativa alegada pelo Sr. José Ilário Gonçalves Marques para a suposta transferência de responsabilidade a seu subordinado direto, vinculado ao seu Gabinete, não pode prosperar neste caso, em vista de os entraves à obtenção das licenças ambientais constituírem impedimento à realização de quaisquer despesas no âmbito do  Convênio 151/2005. 
15.	Sublinho ser verdadeira a afirmação do Sr. José Ilário Gonçalves Marques quanto à relativização das responsabilidades em alguns julgados do TCU, como se pode ver no exemplo abaixo:
"Quando o convênio for conduzido por auxiliares vinculados ao gabinete do chefe do executivo municipal, a condição de agente político não afasta a responsabilidade do prefeito, que pode responder por culpa in vigilando. (Acórdão 3161/2016-TCU-Plenário. Rel. Min. Ana Arraes) "
16.	Contudo, essa tese não se aplica a este caso, pois fica patente que o ex-prefeito não adotou qualquer medida corretiva para reaver os recursos gastos durante sua licença médica, bem assim, depois de reassumir o cargo, continuou a realizar despesas sem que objeto do convênio fosse cumprido. Rememoro, por relevante, a alegação de que os recursos tinham que ser gastos sob pena de a avença ser cancelada.
17.	No bojo do Convênio 151/2005, foi realizado o Pregão 53/2006  que culminou na contratação da empresa Roberto Lafaiete Gomes e Teixeira Ltda., em 19/12/2006, pelo valor de R$ 151.200,00, para o fornecimento dos equipamentos principais e dos suprimentos para a implantação do projeto da referida avença em 10 açudes daquela municipalidade.
 18.	Mesmo sem a emissão das licenças ambientais requeridas, em 27/12/2006, foram pagos R$ 33.000,00, com posterior devolução de R$ 2.000,00. Dessarte, a entrega pela empresa dos cem tanques/gaiolas para criação de tilápias, dos dois aparelhos medidores de oxigênio, além da implantação da unidade física não ocorreram, o que caracteriza pagamento adiantado, em desacordo com os  art. 62 e 63 da Lei 4.320/1964.
 
19. 	Em 18/5/2009, na gestão do ex-prefeito Rômulo Nepomuceno Bezerra Carneiro,  foram pagos R$ 120.200,00 à mesma empresa, para o fornecimento de 94,5 toneladas de ração para peixe e de 80.000 alevinos, obviamente sem a entrega dos suprimentos, já que o projeto objeto do convênio em questão não fora executado.
20.	De outro lado, a contrapartida municipal, no valor de R$ 112.000,00, estava comprometida com o pagamento do serviço de assistência técnica e o oferecimento de cursos aos futuros produtores de tilápia selecionados. Entre março de 2008 e fevereiro de 2009, foram feitos pagamentos parcelados ao Instituto Sertão Central,  o qual tinha sido contratado para prover a assistência técnica aos cidadãos beneficiários. 
21.	Conforme apurado pelo Ministério Público Federal junto aos futuros beneficiários do convênio e aos responsáveis pela entidade Sertão Central, os serviços nunca foram integralmente prestados pela ausência de criadouros, mormente pela inexistência das primeiras dez unidades demonstrativas.
22.	Mesmo sem a implantação do projeto, foi contratada a Cooperativa Cearense de Prestação de Serviços de Assistência Técnica - COCEPAT para ministrar cursos aos produtores de tilápias, pelo valor de R$ 29.997,60, conforme Convite 008/2009, de 11/12/2009, cursos esses que não teriam sido oferecidos aos interessados.
23. 	No que concerne especificamente à gestão do Sr. José Ilário, foi contratada a empresa Roberto Lafaiete Gomes e Teixeira Ltda., com pagamento de R$ 31.000,00 em dezembro de 2006. Após o término de sua licença médica,  foi contratado o Instituto Sertão Central, pelo valor de R$ 101.818,00, com pagamentos efetuados entre março e dezembro/2008. 
24.	Em relação aos pagamentos realizados pelo Sr. José Ilário, mesmo na hipótese não confirmada de desconsideração do pagamento havido durante o período de licença médica, entre 20/9/2006 e 28/2/2007, esse fato não teria o condão de desconstituir o acórdão combatido, uma vez que os pagamentos irregulares efetuados ao Instituto Sertão Central durante sua gestão seriam suficientes para a sua responsabilização.
25.	Ademais, o ex-prefeito, inequivocamente sabedor de que o projeto em comento não tinha sido implantado - o convênio em apreço foi diversas vezes aditado em razão de sua importante função econômica e social -, jamais poderia ter autorizado ou concordado com os pagamentos irregulares ora em tela e, muito menos, assinado prestação de contas para justificar despesas realizadas sem o respectivo recebimento dos produtos e serviços.
 
26.	Anoto, por relevante, que o projeto sob exame visava  a geração de emprego e de renda no âmbito de uma política de segurança alimentar, levando-se em conta o aumento na produção, no beneficiamento e na comercialização de peixes. Esse objetivo, porém, não foi alcançado, dado que as medidas adotadas pelos ex-prefeitos, em três mandatos consecutivos, para a obtenção das licenças ambientais necessárias, mostraram-se totalmente pífias. 
27.	Evidencia-se nos autos que os fatos narrados não podem ser negados pelos ex-prefeitos que, alertados pelo órgão concedente, não responderam às respectivas notificações. Assim, não há como transferir a responsabilidade pelas irregularidades cometidas para agente político vinculado ao Gabinete do Sr. José Ilário Gonçalves Marques, como pretendido pelo recorrente.  
28.	Por fim, não poderia acolher a alegação do Sr. José Ilário quanto à baixa materialidade do débito imputado nestes autos em relação aos recursos totais por ele geridos no Município de Quixadá. Segundo o recorrente, tal débito de pequena monta não poderia acarretar o julgamento pela irregularidade de suas contas, visto que macularia toda a sua gestão.
 
29.	Destaco, nesse sentido, ser de competência do TCU o julgamento de processos que envolvam recursos federais, refugindo à sua jurisdição a avaliação da totalidade dos recursos sob a gestão de prefeito municipal.	
        Em razão de o recorrente não ter trazido aos autos elementos hábeis a modificar a deliberação recorrida, Voto por que seja adotado o Acórdão que ora submeto ao escrutínio da 2a Câmara.
TCU, Sala das Sessões Ministro Luciano Brandão Alves de Souza, em 18 de junho de 2019.
RAIMUNDO CARREIRO 
Relator